【裁判字號】    88,上訴,2940
【裁判日期】    890126
【裁判案由】    偽造文書等
【裁判全文】
臺灣高等法院刑事判決                          八十八年度上訴字第二九四號
    上  訴  人    臺灣臺北地方法院檢察署檢察官
    上訴人即被告  丙○○
    選任辯護人    黃銘照律師
右上訴人因被告偽造文書等案件，不服臺灣臺北地方法院八十六年度訴字第一五八八
號，中華民國八十八年六月九日第一審判決（起訴案號：臺灣臺北地方法院檢察署八
十六年度偵字第九五一九號）提起上訴，本院判決如左：
    主  文
原判決關於行使偽造私文書部分撤銷。
丙○○行使偽造私文書，足以生損害於公眾及他人，處有期徒刑參月，緩刑貳年。
其他上訴駁回。
    事  實
一、丙○○係台北市○○路二號十樓捷梵實業有限公司（下稱捷梵公司）負責人，民
    國七十九年間，因業務關係獲悉甲○○欲辦理汽車借款，乃持新台幣（下同）十
    萬元借與阮女，嗣於八十一年九月間，阮女急需用錢，欲以其所有坐落台北縣汐
    止鎮○○路○段一三九巷一號三樓房地（下稱本案房地）抵押借款，丙○○復代
    之向銀行辦理二百四十五萬元之抵押貸款，於八十一年九月十八日辦妥登記。詎
    丙○○於辦理該抵押借款後，見甲○○常向其要求小額借款，竟未經得甲○○之
    同意，盜用甲○○之印鑑章，擅自偽造本案房地之土地、建築改良物抵押設定契
    約書，將本案房地設定第二順位最高限額抵押權一百二十萬元予富豐企業有限公
    司，並於八十一年九月二十三日持之行使向地政機關申請登記，使地政機關於翌
    日即同年月二十三日將該等不實之事項登記於地籍登記資料，足生損害於甲○○
    及地政機關對於他項權利管理之正確性。
二、案經甲○○訴請法務部調查局台北市調查處移送台灣台北地方法院檢察署檢察官
    偵查起訴。
    理  由
甲、撤銷改判部分
一、訊據被告丙○○矢口否認有偽造文書之犯行，辯稱：辦理該等抵押權事先有經過
    告訴人甲○○之同意，因告訴人向銀行貸款出來金額不夠，所以才再向富豐公司
    借款云云。
二、惟查：（一）告訴人甲○○僅授權被告向銀行辦理抵押貸款之事實，業據其於偵
    查及原審初次審理中迭次指訴不移，復有抵押權設定契約書及登記文件等在卷可
    稽。（二）雖告訴人甲○○事後更異前詞，稱其係誤會被告云云，然查當事人或
    證人於案發時之供述，因較少權衡利害得失或受他人干預，依經驗法則，較之事
    後翻異之詞為可信，此有最高法院八十二年台上字第五三一一號及八十三年台上
    字第三二四三號判決可資參照，是其嗣後之陳述應係與被告和解後所為迴護之詞
    ，尚難遽信。（三）且系爭第二順位抵押權設定時間與第一順位抵押權設定時間
    密接，相隔僅五、六日，有土地登記簿謄本可資查對告訴人於告訴時復堅稱其不
    知有第二順位設定之事，足見本案應係被告趁受託為告訴人辦理第一順位抵押權
    之時，印鑑、文件等尚處於被告支配之下所為，被告所辯無非事後卸責之詞，不
    足採信，其罪證明確，犯行堪以認定。
三、核被告所為，係犯刑法第二百十六條、第二百十條之行使偽造私文書罪，及第二
    百十四條之使公務員登載不實罪。其盜用印章印文為偽造文書之部分行為，而其
    偽造私文書之低度行為，復為行使偽造私文書之高度行為所吸收，均不另論罪。
    再其所犯行使偽造私文書罪與使公務員登載不實罪間，有方法結果之牽連關係，
    依刑法第五十五條之規定，應從較重之行使偽造私文書罪處斷。又公訴人起訴事
    實雖未敘及被告盜用印章之犯行，然該部分之事實與公訴人起訴之犯罪事實具有
實質上一罪關係，應為起訴效力所及，自在本院所得審理之範圍，併此敘明。
四、原審予以論罪科刑，固非無見。惟查：原判決對於犯罪時間、金額、第二順位抵
    押權人均有所誤載或漏載，尚有未當。被告上訴意旨否認犯罪，固無理由，惟原
    判決既有未洽，即屬無可維持，應由本院將原判決撤銷改判。爰審酌被告犯罪之
    動機、目的、手段、所生危害，及犯罪後已取得被害人之諒解等一切情狀，量處
    如主文第二項所示之刑，以示懲儆。又查被告未曾受有期徒刑以上刑之宣告，卷
    附臺灣高等法院檢察署刑案紀錄簡覆表並無科刑之記載，且被告對告訴人甲○○
    原有債權存在，經此次起訴審判後，當能知所警惕，應無再犯之虞，併予宣告緩
    刑，以啟自新。至被告盜用甲○○之印章所生之印文，非屬偽造之印文，爰不依
    法宣告沒收，併予敘明。
乙、駁回上訴部分
一、公訴意旨另略以：被告丙○○於八十四年十月間起，趁新城實業股份有限公司董
    事長丁○○○急需現金周轉之際，多次貸與數百萬至千萬不等之金額，收取月息
    約百分之三十五重利，並要求丁○○○簽發支票及提供土地抵押擔保，至八十五
    年間，丁○○○共計借款本金約四千四百餘萬元，並陸續償還本息共二千二百餘
    萬元，且提出土地五筆供丙○○抵償或抵押，惟至八十五年十月間，丙○○向丁○○○表示其積欠本利已達二億元，逼迫其簽立本票及協議書，致使丁○○○無
    力償還等語，因認被告涉犯重利罪行。
二、按犯罪事實應依證據認定之，無證據不得推定其犯罪事實。又不能證明被告犯罪
    者，應諭知無罪之判決，刑事訴訟法第一百五十四條、第三百零一條第一項分別
    定有明文。又事實之認定，應憑證據，如未能發現相當證據，或證據不足以證明
    ，自不能以推測或擬制之方法，為裁判基礎，此有最高法院四十年台上字第八六
    號判例可資參照。再告訴人之告訴，本以使被告受刑事訴追為目的，故其陳述是
    否與事實相符，自應調查其他證據，以資審認，茍其所為攻擊之詞，尚有瑕疵，
    則在此瑕疵未予究明以前，即不能遽採為斷罪之基礎，亦有最高法院六十九年台
    上字第一五三一號判例可供參酌。另按認定犯罪事實所憑之證據，雖不以直接證
    據為限，間接證據亦包括在內，然無論直接或間接證據，其為訴訟上之證明，須
    於通常一般之人均不致於有所懷疑，而得確信其為真實之程度者，始得據之為有
    罪之認定，倘其證明尚未達到此一程度，而有合理性懷疑之存在時，即無從為有
    罪之認定，此亦有最高法院七十六年台上字第四九八六號判例足資參照。再者刑
    法上之重利罪並不處罰未遂犯，故而行為人若貸與他人款項而約定收取高額之利
    息，其超過民法所規定之法定最高利率年息百分之二十以上，依民法第二百零五
    條之規定，就該利息約定債權部分本無請求權存在，在行為人未取得該等約定高
    額利息前，自非屬刑法重利罪所處罰之範圍。
三、本件公訴意旨認被告丙○○涉犯重利罪嫌，係以該等事實業據告訴人丁○○○指
    訴明確，並有被告親筆書寫之計算書一紙、支票影本十三紙、協議書一紙、本票
    十一紙在卷可稽。且被告於調查局台北市調查處訊問時曾供認：未設定抵押則以
    不固定利息計算，以民間通俗算法相當於月息百分之三十五左右等語，亦核與被
    告親自書寫交與丁○○○之計算書內，所載利息數額相符（如第一筆所載三月三
    日共借款九百五十八萬，改四月五日還款一千三百萬元，利息三百四十二萬元，
    月息即約百分之三十五）等情，為其論據。訊據被告丙○○堅決否認有重利犯行
    ，辯稱：伊並無收取重利，縱與丁○○○有高額之利息約定，然卻無收取，因告
    訴人共陸續向伊借貸本金約四千四百餘萬元，卻僅清償二千餘萬元，是該等清償
    之金額，單純抵償本金部分尚不足二千多萬，怎有利息可供收取，而重利罪之未
    遂並非刑法所欲處罰之對象，伊應無犯罪等語。
四、經查：（一）告訴人丁○○○雖指訴被告收取重利云云，惟依公訴事實及告訴人
    本身之指訴，告訴人共陸續向被告借貸本金約四千四百餘萬元，卻僅清償二千餘
    萬元已如上述，該等清償之金額，單純抵償本金部分尚不足二千多萬，怎有利息
    供被告收取，足徵被告所辯雖有約定重利但未收取等語，尚堪採信。（二）告訴
    人雖指稱其確有連同本利清償被告部分之欠款，惟據原審向台灣銀行中山分行、
    中華商業銀行、農民銀行等行庫函查結果，僅有四百二十五萬元之部分與被告有
    明顯關聯，此亦有該等行庫之回函在卷可稽，且告訴人於八十四年底到八十五年
    初幾乎天天遣其會計陳銀美到被告處借貸現金，並至少有十次以上係拿被告所交
    付之現金軋被告所持有票據之事實，亦據被告公司之會計王若蘋以及告訴人之公
    司會計陳銀美於原審證述屬實，是告訴人係利用欠新債（開立未到期之票據）以
    償舊債（軋已屆期之票據）之方式清償其所謂之「本息」，於形式之計算上，告
    訴人所應付之利息雖屬越來越多，但於實質上，被告根本無法獲取任何利息甚或
    本金之清償，益徵被告所辯雖有高額利息之約定，尚未收取重利等語，尚非無據
    。（三）告訴人請求傳訊之證人即原任職新城實業公司之副總經理乙○○於本院
    到庭證稱：只知告訴人有向被告借款，詳細借款情形因已離職甚久，不記得了等
    語，並不足為被告不利之證明。又告訴人係新城實業股份有限公司董事長，與被
    告借款往來係供該公司週轉之用，一般有制度之股份有限公司，亦不致於借款時
    有何轉率、無經驗情事；所稱被告逼迫其簽立本票、協議書一節，除其片面捐訴
    外，並無任何積極證據足資證明，亦不足為被告不利之認定。（四）又約定之利
    息過高，超過年息百分之二十以上者，我國民法第二百零五條已規定債權人對於
    超過之部分無請求權，是本件在被告尚未獲取利息前，告訴人就過高部分之利息
    ，本得拒絕給付，被告就其與告訴人間之借款，縱有重利之約定，惟既尚未獲取
    重利，屬未遂之階段，該部分之行為非刑法所欲處罰之對象，自不得予以論罪科
    刑。此外，復查無其他積極證據足以證明被告確有重利之犯行，揆諸前揭說明，
    自難僅憑告訴人片面指訴，遽論被告有重利犯行。
五、綜上所述，此部分查無積極證據足資證明被告有重利之犯行。原審依刑事訴訟法
    第三百零一條第一項諭知被告無罪之判決，核無不合。檢察官上訴為無理由，應
    予駁回。
據上論斷，應依刑事訴訟法第三百六十八條、三百六十九條第一項前段、第三百六十
四條、第二百九十九條第一項前段、第三百零一條第一項，刑法第二百十六條、第二
百十條、第二百十四條、第五十五條、第七十四條第一款，罰金罰鍰提高標準條例第
一項前段，判決如主文。
本案經檢察官林占青到庭執行職務。
中    華    民    國    八十九    年      一        月     二十六       日
                        臺灣高等法院刑事第十九庭
                            審判長法  官  陳  祐  治
                                  法  官  呂  永  福
                                  法  官  陳  晴  教
右正本證明與原本無異。
偽造文書部分如不服本判決應於收受送達後十日內向本院提出上訴書狀，其未敘述上
訴之理由者並得於提起上訴後十日內向本院補提理由書（均須按他造當事人之人數附
繕本）。
其餘不得上訴。
                                  書記官  黃  麗  玲
中    華    民    國    八十九    年      二        月 八         日
附錄：本案論罪科刑法條全文
刑法第二百十六條
行使第二百十條至第二百十五條之文書者，依偽造、變造文書或登載不實事項或使登
載不實事項之規定處斷。
刑法第二百十條
偽造、變造私文書，足以生損害於公眾或他人者，處五年以下有期徒刑。
刑法第二百十四條
明知為不實之事項，而使公務員登載於職務上所掌之公文書，足以生損害於公眾或他
人者，處三年以下有期徒刑、拘役或五百元以下罰金。


司法院資訊處製作；財團法人民間司法改革基金會備份。
